【裁判字號】    98,保險簡上,5
【裁判日期】    990210
【裁判案由】    給付保險金
【裁判全文】
臺灣臺北地方法院民事判決           98年度保險簡上字第5號
上  訴  人  乙○○
被 上訴 人  富邦人壽保險股份有限公司（原名 ING安泰人壽保
            險股份有限公司）
法定代理人  丁○○
訴訟代理人  甲○○
            丙○○
上列當事人間請求給付保險金事件，上訴人對於中華民國97年12
月30日本院臺北簡易庭97年度北保險簡字第24號第一審判決提起
上訴，本院於99年1 月27日言詞辯論終結，判決如下：
    主      文
原判決關於駁回上訴人後開第二項部分及訴訟費用之裁判均廢棄
。
被上訴人應給付上訴人新臺幣壹拾萬壹仟貳佰伍拾元，及自民國
九十七年六月二十五日起至清償日止，按年息百分之十計算之利
息。
第一、二審訴訟費用（除減縮部分外）由被上訴人負擔。
    事實及理由
一、上訴人起訴主張：伊於民國89年3 月7 日以自己為要保人及
    被保險人，向被上訴人（原名：ING 安泰人壽保險股份有限
    公司，於98年6 月1 日經核准與富邦人壽保險股份有限公司
    合併後為存續公司，並更名如上）投保「安泰分紅終身壽險
    」，嗣於89年9 月22日附加「安泰定額型手術醫療終身保險
    附約」（下稱系爭保險附約）10單位。依系爭保險附約第10
    條、第12條約定，被保險人於本附約有效期間內，因疾病或
    傷害或其引致之併發症，經醫師診斷必須接受住院手術或門
    診手術治療，且已接受治療者，保險人將依該手術之「手術
    等級」之「單位手術醫療保險金」，乘以被保險人所投保之
    單位數所得之數額給付「手術醫療保險金」，並按「手術醫
    療保險金」之50％給付「療養保險金」。伊於系爭保險存續
    期間之97年6 月1 日至同年月3 日，因睡眠呼吸中止症候群
    在財團法人振興復健醫學中心（下稱振興醫院）住院治療，
    並於同年月2 日施行「無線電波舌根整型術」（下稱系爭手
    術），系爭手術應屬系爭保險附約外科手術給付表「C 呼吸
    系統」之「喉及氣管各種病變，整型手術」、手術等級為6
    級之手術。詎伊於97年6 月9 日申請理賠時，被上訴人竟認
    系爭手術屬外科手術給付表「F 消化系統」之「口腔各種病
    變，懸壅垂切除之手術」，手術等級為2 級，僅理賠新臺幣
    （下同）1 萬1,250 元，經雙方協商不成，爰依系爭保險契
    約法律關係請求被上訴人再給付10萬1,250 元本息等語。
二、被上訴人則以：依系爭保險附約之外科手術給付表第3 條約
    定，如被保險人所接受之手術，未載明於「外科手術給付表
    」所列之手術項目時，伊得與被保險人協議比照該表內程度
    相當之手術項目之手術等級以決定給付金額。上訴人在振興
    醫院施行之系爭手術，從解剖學手術位置、安全性、手術花
    費時間、手術難易度、復原速度、痛苦指數等，應比照外科
    手術給付表中「F 消化系統」之「口腔各種病變，懸壅垂切
    除之手術」，手術等級屬2 級，伊已按每單位保險金750 元
    給付系爭手術相關醫療保險金5 萬6,250 元，上訴人請求再
    為給付，並無憑據等語，資為抗辯。
三、原審為上訴人全部敗訴之判決，上訴人不服，提起上訴，併
    聲明：(一)如主文第1 、2 項所示（上訴人於原審另主張91年
    4 月1 日因相同病症接受無線電波扁桃腺手術，被上訴人僅
    於同年4 月16日按「M 耳鼻喉項之鼻各種病變」之「行燒灼
    法或熟透法」理賠5 萬4255元，併請求給付10萬1,250 元，
    原審就此為上訴人敗訴之判決，上訴人提起上訴後，減縮聲
    明如上）。被上訴人則答辯聲明：上訴駁回。
四、兩造不爭執之事實：
  (一)上訴人於89年3 月7 日以自己為要保人及被保險人，向被上
    訴人投保安泰分紅終身壽險契約，嗣於89年9 月22日附加系
    爭保險附約。
  (二)上訴人於97年6 月1 日至同年月3 日，因睡眠呼吸中止症候
    群至振興醫院住院治療，並於同年月2 日施行系爭手術。上
    訴人於97年7 月23日申請理賠，經被上訴人於同年月25日比
    照「F 消化系統」之「口腔各種病變，懸壅垂切除之手術，
    手術等級屬2 級，理賠1萬1,250元。
    以上事實，為兩造所不爭執（見本院卷第141 頁），且有安
    泰定額型手術醫療終身保險附約、外科手術給付表、振興醫
    院出具之診斷證明書2 份、安泰保戶權益確認書、人壽保險
    要約書為證（見原審卷第8 頁至第39頁、第60至63頁），堪
    信為真正。
五、本件上訴人主張系爭手術應屬系爭保險附約外科手術給付表
    「C 呼吸系統」之「喉及氣管各種病變，整型手術」、手術
    等級為6 級之手術，被上訴人應再理賠10萬1,250 元等語，
    惟為被上訴人否認，並以前揭情詞置辯，則本件爭點厥為：
    (一)系爭手術究應比照系爭保險附約之外科手術表中何種部位
    、等級之手術？(二)被上訴人應理賠之金額若干？
六、法院之判斷：
  (一)系爭手術究應比照系爭保險附約之外科手術表中何種部位、
    等級之手術？
  1.按保險契約率皆為定型化契約，被保險人鮮有依其要求變更
    契約約定之餘地；又因社會之變遷，保險巿場之競爭，各類
    保險推陳出新，故於保險契約之解釋，應本諸保險之本質及
    機能為探求，並應注意誠信原則之適用，倘有疑義時，應為
    有利於被保險人之解釋（保險法第54條第2 項參照），以免
    保險人變相限縮其保險範圍，逃避應負之契約責任，獲取不
    當之保險費利益，致喪失保險應有之功能，及影響保險巿場
    之正常發展（最高法院92年度台上字第2710號判決意旨參照
    ）。系爭保險附約之外科手術給付表第3 條約定：「如被保
    險人所接受之手術，未載明於『外科手術給付表』所列之手
    術項目時，本公司（指被上訴人）將與被保險人（指上訴人
    ）協議比照該表內程度相當之手術項目之手術等級，決定給
    付金額，…」（見原審卷第13頁）。系爭手術既未載明於「
    外科手術給付表」，兩造復未能達成協議，自應探求系爭手
    術內容，按實施部位、安全性、手術花費時間長短、手術難
    易、復原速度、痛苦指數等綜合判斷（見原審卷第127 頁）
    ，比附援引系爭保險附約「外科手術給付表」之手術項目，
    俾符合系爭保險附約承保之整個危險共同體成員之利益與公
    平。
  2.查：上訴人因睡眠呼吸終止症候群，於97年6 月2 日因咽喉
    呼吸道阻塞行無線電波舌根整形手術（即系爭手術，見原審
    卷第25頁），主要應用在改善打鼾及輕度睡眠呼吸阻塞，可
    以作用的位置有軟顎（包括懸壅垂）、舌根部與口腔底部，
    治療時，先注射麻醉藥物，再將無線電波專用的治療探頭置
    於治療的部位，發出電波能量，藉由離子震盪所產生的低熱
    能，造成鼻黏膜組織中的蛋白質凝固，進而為身體代謝吸收
    及纖維化，達到縮小鼻肉之目的，有振興醫院出具診斷證明
    書、嘉義基督教醫院口腔與口咽部無線電波手術說明書、被
    上訴人傳真聯繫函可稽（見原審卷第25、81、89頁）。本件
    上訴人所接受之系爭手術，係以無線電波針插入舌根肌肉，
    施放熱量，手術位置為舌根，位於咽及喉之中間部位，偏於
    咽部，有振興醫院98年6 月16日98振醫字第721 號函為憑（
    見本院卷第152 頁），足見「懸壅垂」與「舌根」顯係人體
    不同部位，被上訴人比附援引「懸壅垂切除」之手術作為系
    爭手術之給付標準，已有可議；又系爭手術依目前臨床醫學
    所展現之安全性，偏向外科手術表之「5 級」手術，若以雷
    射或其他切除方式，則需住院1 週左右，才能安全出院；而
    系爭手術所需花費時間不定，10餘分鐘至10小時均有可能；
    再就系爭手術之難易度而言，係介於外科手術表之「5 級」
    至「6 級」之間；至系爭手術之術後疼痛並不嚴重，但以危
    險性而言，舌根手術危險性極高，有窒息意外可能，於手術
    後需轉送加護病房觀察，次日若無呼吸困難狀況，始可出院
    ，接近外科手術給付表之「6 級」；綜合上情判斷系爭手術
    近似外科手術給付表之「6 級」呼吸道系統之「喉及氣管各
    種病變整形手術」，亦有振興醫院98年7 月17日、同年11月
    6 日、98年振醫字第881 號、第1431號函可考（見本院卷第
    158 、184 頁）。被上訴人辯稱：系爭手術應比照外科手術
    給付表中「F 消化系統」之「口腔各種病變，懸壅垂切除之
    手術，手術等級屬2 級云云，尚嫌無據；至系爭手術之內容
    ，按實施部位、安全性、手術花費時間長短、手術難易、復
    原速度、痛苦指數等判斷，手術等級分別介於外科手術給付
    表之「5 級」或「6 級」不一，本諸系爭保險本質及機能在
    分攤整個危險共同體成員之利益與公平，並應注意誠信原則
    之適用，為有利於被保險人之認定，是上訴人主張系爭手術
    應比照系爭保險附約外科手術給付表「C 呼吸系統」之「喉
    及氣管各種病變，整型手術」、手術等級為6 級之手術，堪
    予採信。
  (二)被上訴人應理賠之金額若干？
  1.按被保險人於本附約有效期間內，因疾病或傷害或其引致之
    併發症，經醫師診斷必須接受住院手術或門診手術治療，且
    已接受治療者，保險人將依該手術之「手術等級」之「單位
    手術醫療保險金」，乘以被保險人所投保之單位數所得之數
    額給付「手術醫療保險金」（附表：外科手術給付表），並
    按手術醫療保險金之50％給付「療養保險金」，此觀系爭保
    險附約第10條、第12條約定即明。
  2.查：系爭手術依外科手術給付表第1 條約定手術等級為6 級
    ，單位手術醫療保險金為7,500 元，本件上訴人購買10單位
    之手術醫療保險金，則上訴人依系爭保險附約可請領之手術
    醫療保險金及療養保險金為11萬2,500 元【計算式：（7,50
    0 ×10）+ （7,500 ×10×50％）＝112,500 】。扣除被上
    訴人已給付1 萬1,250 元，被上訴人尚須給付10萬1,250 元
    （計算式：112, 500－11,250＝101,250 ）。
六、綜上所述，上訴人主張系爭手術應比照系爭保險附約外科手
    術給付表「C 呼吸系統」之「喉及氣管各種病變，整型手術
    」、手術等級為6 級之手術，應可信取；被上訴人所辯應比
    附援引「F 消化系統」之「口腔各種病變，懸壅垂切除之手
    術」，手術等級屬2 級之手術，為無可採。從而上訴人依保
    險契約法律關係請求被上訴人給付10萬1,250 元，即屬有據
    。又保險法第34條規定：「保險人應於要保人或保險人交齊
    證明文件後，於約定期限內給付賠償金額。無約定期限者，
    應於接到通知後15日內給付之」、「保險人因可歸責於自己
    之事由致未於前項規定期限內為給付者，應給付遲延利息年
    利1 分（即年息10％）」。本件上訴人於97年6 月9 日申請
    理賠保險金，為被上訴人所不爭執（見本院卷第188 頁反面
    ），被上訴人逾法定期限15日仍不給付，則上訴人請求自97
    年6 月25日起至清償日止，按年息10％計算之遲延利息，為
    有理由，應予准許。原審就此為上訴人敗訴之判決，尚有未
    洽，上訴意旨求予廢棄改判，為有理由，應由本院廢棄改判
    如主文第2 項所示。
八、本件為判決之基礎已臻明確，兩造其餘之攻擊或防禦方法及
    證據，經本院斟酌後，認為均不足以影響本判決之結果，亦
    與本案爭點無涉，自無逐一詳予論駁之必要，併此敘明。
九、據上論結，本件上訴為有理由，依民事訴訟法第436條之1第
    3項、第450條、第463條、第78條，判決如主文。
中    華    民    國    99    年    2     月    10    日
                 民事第五庭    審判長法  官  薛中興
                                     法  官  高偉文
                                     法  官  胡宏文
以上正本係照原本作成。
本判決不得上訴。
中    華    民    國    99    年    2     月    10    日
                                     書記官  曾寶生

司法院資訊處製作；財團法人民間司法改革基金會備份。
